【裁判字號】    97,訴,938
【裁判日期】    980114
【裁判案由】    偽造文書
【裁判全文】
臺灣臺南地方法院刑事判決               97年度訴字第938號
公  訴  人  臺灣臺南地方法院檢察署檢察官
被      告  乙○○
       （即陸永明）
上列被告因偽造文書案件，經檢察官提起公訴（96年度偵緝字第679號）
，本院判決如下：
    主  文
乙○○無罪。
    理  由
一、公訴意旨略以：被告乙○○（原名陸永明）與丙○○原為軍
    中同僚，其竟基於偽造文書之犯意，未經丙○○同意，於民
    國95年8月間，在臺南市某處，將其向高雄市高欣當舖借款
    所開立之借款切結書其中連保人欄位偽造「丙○○」之署名
    及署押，再交付與高欣當舖員工甲○○以行使，致生損害於
    丙○○與高欣當舖。嗣高欣當舖員工甲○○（即周健保）向
    丙○○催討該筆債務，丙○○始悉上情。因認被告乙○○涉
    犯刑法第216條、210條之行使偽造私文書罪嫌。
二、按犯罪事實應依證據認定之，無證據不得認定犯罪事實；又
    不能證明被告犯罪或其行為不罰者，應諭知無罪之判決，刑
    事訴訟法第154條第2項、第301條第1項分別定有明文。又認
    定犯罪事實所憑之證據，雖不以直接證據為限，間接證據亦
    包括在內；然而無論直接或間接證據，其為訴訟上之證明，
    須於通常一般之人均不致有所懷疑，而得確信其為真實之程
    度者，始得據為有罪之認定，倘其證明尚未達到此一程度，
    而有合理之懷疑存在時，基於無罪推定之原則，即應為無罪
    之判決。
三、公訴意旨認被告乙○○涉有上開罪嫌，係以：(一)被告陸永明
    於檢察事務官詢問時之供述；(二)告訴人丙○○於檢察事務官
    詢問時之指述；(三)證人甲○○於檢察事務官詢問時之證述；
    (四)借款切結書等證據，資為主要論據。
四、訊據被告乙○○固供承向高雄市高欣當舖借款，並於借款期
    限屆至之95年8月間，於臺南市某地，在高雄市高欣當舖之
    員工甲○○提出之借款切結書「連帶保證人」欄上簽署丙○○之姓名，並蓋上自己之指印等情，惟堅詞否認有何偽造文
    書之犯行，辯稱：借款期限到期了而丙○○人在外島，所以
    伊有以電話與丙○○聯絡，經其同意後才簽名等語。經查：
  （一）程序部分－證據能力之說明：
        按被告以外之人於審判外之陳述，雖不符刑事訴訟法第
        159條之1至第159條之4之規定，而經當事人於審判程序
        同意作為證據，法院審酌該言詞陳述或書面陳述作成時
        之情況，認為適當者，亦得為證據，為刑事訴訟法第15
        9條之5第1項所明文。本件卷附供述及非供述證據，被
        告於本案準備程序中，表示同意作為證據（見本院卷第
        13頁），本院審酌各該證據作成之情況，認為適當，復
        經本院於審判期日就上開證據依法進行調查、辯論，依
        刑事訴訟法第159條之5規定，自有證據能力。
  （二）實體部分－得心證之理由：
      1.被告乙○○於95年5月8日，向址設高雄市○○○路之高
        欣當舖借款新臺幣（下同）40萬元（以下簡稱本件借款
        ），由該當舖員工甲○○出面接洽訂約，約定由丙○○
        擔任保證人，借款期限為3個月（即95年8月8日到期）
        ，並簽立借款切結書1紙為憑；嗣期限屆至，因被告未
        能如期返還借款，甲○○乃另行提出1份借款切結書（
        以下簡稱本件借款切結書），要求被告覓1位連帶保證
        人在其上簽署，被告乃在該份借款切結書上借款人欄簽
        名，並在「連帶保證人」欄簽署丙○○之姓名，且捺按
        自己之指印等情，業據被告供承不諱（96年度偵緝字第
        679號卷【以下簡稱偵Ｃ卷】第2頁；96年度交查字第
        635號卷【以下簡稱偵Ｄ卷】第32、33、42頁；本院卷
        第12、47頁），核與證人甲○○、丙○○證述之情節相
        符（偵Ｄ卷第10、37、38頁；本院卷第49、50、57、85
        、88、89頁），並有借款切結書影本1紙在卷可考（95
        年度偵他字第5302號【以下簡稱偵Ａ卷】第5頁）可以
        認定。
      2.按刑法上所謂偽造署押，係指未經他人之授權或同意，
        而擅自簽署他人之姓名或劃押（包括以他人之名義按捺
        指印之情形）者而言。而刑法第二百十條之偽造私文書
        罪，則以無製作權人，擅自以他人之名義製作內容不實
        之文書為其要件。茍若已得他人之同意，而簽署他人之
        姓名或劃押（含按捺指印）；或與他人勾串，冒用他人
        之名義製作文書，縱令所載內容不實，亦與偽造署押或
        偽造私文書罪之構成要件有間，自不能遽依上開罪名相
        繩，此有最高法院93年度臺上字第2057號判決意思可以
        參照。執此，被告乙○○若有經過丙○○之同意始在借
        款切結書上「連帶保證人」欄簽署其姓名，被告即毋庸
        負刑法偽造文書罪責，是本件應審究者為被告簽署丙○○姓名是否經過丙○○之同意？
      3.經查：
        (1)被告究竟是否經過丙○○之同意而在本件借款切結書
          之「連帶保證人」欄簽署丙○○之姓名，在檢察官提
          出之前開證據中，被告陸永明之供述及借款切結書，
          均僅能證明前述本件被告不爭執之事項，而證人甲○○於偵訊時雖證稱：交付被告空白之切結書後，被告
          將之攜回營區，隔4、5日後，乙○○始將已簽名之切
          結書交還給伊等語，然據此尚無從推認被告必定是未
          經丙○○同意即冒用其名義簽署本件借款切結書。是
          本件公訴意旨認被告涉犯本件偽造文書犯行，僅有證
          人丙○○之指述為憑。而丙○○原為本件借款之連帶
          保證人，其若於原借款期限屆至後，復同意被告以其
          名義簽署本件借款切結書，其即應就本件借款債務繼
          續負擔連帶保證責任，是其所為不利被告之指述，即
          不排除有為己私益之可能性存在，尚非可遽為不利被
          告認定之依據，核先敘明。
        (2)證人丙○○於本院審理時亦結證稱，其於95年8月，
          本件借款債務快到期時，在馬公曾接獲被告之來電（
          本院卷第51、58頁），核與被告辯稱其於簽署丙○○
          之姓名前，曾以電話與丙○○聯繫一節相符；又丙○○原即為本件借款債務之保證人，已如前述，是若無
          特殊情事，於本件借款屆期後，丙○○仍同意繼續擔
          任本件借款保證人，尚屬合理之事；況由丙○○於本
          院審理時作證陳稱，甲○○於本件借款屆期後，要求
          其代被告清償本件借款時，其並未拒絕，亦表示願意
          幫被告償付利息（本院卷第51、54頁），且於本件借
          款債務後，復為被告擔保其他數筆債務，合計債務總
          額約30萬元左右（本院卷第55、56頁）等語，可知丙○○於本件借款期限屆至後，仍願意負擔本件借款之
          擔保人責任，及繼續擔任被告他筆債務之保證人，則
          若謂丙○○係同意被告於本件借款切結書簽署其姓名
          ，由其繼續擔任本件借款保證人，並無何不合理之處
          。綜此，被告辯稱其於95年8月簽署本件借款切結書
          前確有撥打電話予丙○○，且獲得丙○○同意一節，
          尚非全然不可採信。
        (3)證人丙○○雖於本院另結證稱：被告於95年8月，本
          件借款債務快到期時，打電話給伊，未曾提及關於簽
          署本件借款切結書之事，其嗣後亦未再撥打電話予被
          告，伊95年9月回到部隊時，才知道被告在本件借款
          切結書上簽伊名字等語（本院卷第50、51、57頁），
          然依前所述，本件借款係於95年8月8日到期，以及被
          告供稱甲○○係於95年8月間借款將屆期之時，要求
          其再重簽本件借款切結書等情以觀，應可認被告於95
          年8月初致電予丙○○之目的，即係要求丙○○繼續
          擔任本件借款之保證人，衡情，被告應會提及本件借
          款切結書之事，縱如丙○○所言，被告來電時其在忙
          ，並表示將再回覆電話，然因此乃涉及被告債務之切
          身問題，被告亦應會再以電話與丙○○確認；況依丙○○於本院結證所述，甲○○曾於95年8月5日或6日
          許撥打電話向其告稱被告未償還本件借款，要求其代
          償本件借款本金或利息錢（本院卷第50、54、60頁）
          ，則丙○○居於本件債務之連帶保證人地位，若被告
          未還款，丙○○即應代為清償債務，則衡諸常情，丙○○於接獲被告來電時，豈有未向被告追問本件債務
          償還問題，或於得空時不回覆被告電話之理！是丙○○此部分之證詞實堪可疑，要難憑信。
        (4)又證人丙○○原於本院交互詰問時證稱：被告在95年
          9月時要求其繼續擔任保證人，惟遭其拒絕，亦未提
          及本件借款切結書之問題（本院卷第53頁），嗣改稱
          ：95年9月時，被告沒有提到95年8月時簽署本件借款
          切結書之事（本院卷第53頁）；再改稱：被告於9月
          份時向其要求繼續當保證人，惟其未答應，也沒有拒
          絕（本院卷第56頁）。其就是否曾拒絕本件借款展期
          後繼續擔任連帶保證人一節之陳述反覆，其證詞之可
          信性，確堪質疑。
        (5)再者若被告確實未經丙○○同意，在本件借款切結書
          上簽署丙○○姓名，衡諸常情，丙○○應會拒絕為被
          告清償本件借款債務，亦無在往後繼續為被告擔保他
          筆債務之理。惟據丙○○於本院審理時作證所述，其
          嗣後並未拒絕為被告清償本件借款之意思（本院卷第
          51、54頁），且於本件借款債務後，復為被告擔保另
          1筆20萬元之債務，以及他筆債務，合計債務總額約
          30萬元左右（本院卷第55、56頁）。是丙○○證稱其
          並未同意被告在本件借款切結書簽署其姓名一節，顯
          有違常理，要難採信。
        (6)綜上，證人丙○○之證詞既有前述為圖免自己連帶保
          證債務之可能，復有上述不合理與不一致之處，則其
          證詞即難遽採為不利被告乙○○認定之依據，反之，
          被告之辯詞並非全然無據，且屬合理。是本件尚難認
          公訴意旨所指被告偽造文書之犯罪事實已獲得嚴格之
          證明。
      4.至證人甲○○於本院審理時，就其收受本件借款切結書
        後，有無再向證人丙○○確認是否同意續行擔任具保人
        一事，先證稱：有向丙○○確認，嗣復當庭否認曾向丙○○確認（本院卷第87、90頁），是證人甲○○於本院
        審理時，就本案關鍵事項之證詞，證詞反覆，其此部分
        之證詞亦無從採為認定本案事實之基礎，附此敘明。
五、綜上各節，本件公訴意旨所舉被告乙○○涉犯刑法第216條
    、210條之行使偽造文書罪之前開事證，尚未達到通常一般
    之人均不致有所懷疑，而得確信其為真實之程度，而有合理
    之懷疑存在，致無從為被告涉有上開犯行之確信。是本件並
    無充足之積極證據足資證明被告犯罪，因認被告被訴上開罪
    名不能證明，依法應為其無罪判決之諭知。
據上論斷，應依刑事訴訟法第301條第1項，判決如主文。
本案經檢察官丁○○到庭執行職務。
中    華    民    國    98    年    1    月    14    日
                  刑事第十二庭  審判長法  官  卓穎毓
                                      法  官  魏玉英
                                      法  官  莊玉熙
以上正本證明與原本無異。
如不服本判決應於收受本判決後10日內向本院提出上訴書狀，並
應敘述具體理由。其未敘述上訴理由者，應於上訴期間屆滿後20
日內向本院補提理由書狀（均須按他造當事人之人數附繕本）「
切勿逕送上級法院」。
                                      書記官  余富誠
中    華    民    國    98    年    1    月    14    日


司法院資訊處製作；財團法人民間司法改革基金會備份。
